ACORDAO-COMPLETO-2529276

ACÓRDÃO 1328/2022 ATA 6/2022 - PRIMEIRA CÂMARA

VISTA, relatada e discutida esta tomada de contas especial instaurada pela Caixa Econômica Federal em desfavor de seu ex-empregado Lairson Guilherme Moreira Leite, em razão de irregularidades decorrentes de movimentações indevidas em contas de clientes e realização de operações de créditos não autorizadas, no âmbito da agência Avenida Duque/SP.
ACORDAM os Ministros do Tribunal de Contas da União, reunidos em sessão da Primeira Câmara, ante as razões expostas pelo relator e com fundamento nos arts. 1º, inciso I; 16, inciso III, alínea "d" e § 3º; 19; 23, inciso III; 26; 28, inciso II; e 57 da Lei 8.443/1992, c/c os arts. 214, inciso III, alínea "a", e 215 a 217 do Regimento Interno, em:
9.1. considerar Lairson Guilherme Moreira Leite revel, para todos os efeitos, dando-se prosseguimento ao processo;
9.2. julgar irregulares as contas de Lairson Guilherme Moreira Leite;
9.3. condená-lo ao recolhimento à Caixa Econômica Federal dos valores a seguir especificados, atualizados monetariamente e acrescidos de juros de mora contados das respectivas datas indicadas até sua efetiva quitação:
	Valor (R$) 
	Data

	84.563,43
	30/12/2014

	33.547,40
	02/02/2015

	29.985,57
	24/02/2015

	56.699,00
	02/04/2015

	7.732,23
	11/05/2015

	13.548,79
	05/06/2015

	6.400,00
	24/07/2015

	6.773,38
	05/08/2015

	25.125,20
	24/11/2015

	8.065,67
	16/02/2016

	1.058,22
	26/04/2016

9.4. aplicar-lhe multa de R$ 100.000,00 (cem mil reais) , a ser recolhida ao Tesouro Nacional, com incidência de encargos legais, calculados da data deste acórdão até a data do pagamento, se este for efetuado após o vencimento do prazo abaixo estipulado;
9.5. fixar prazo de 15 (quinze) dias, a contar da notificação, para comprovação, perante o Tribunal, do recolhimento das dívidas acima imputadas;
9.6. autorizar a cobrança judicial da dívida, caso não atendida a notificação;
9.7. autorizar o pagamento das dívidas em até 36 (trinta e seis) parcelas mensais consecutivas, caso venha a ser solicitado pelo responsável antes do envio do processo para cobrança judicial;
9.8. fixar o vencimento da primeira parcela em 15 (quinze) dias a contar do recebimento da notificação e o das demais a cada 30 (trinta) dias, com incidência dos respectivos encargos legais sobre o valor de cada parcela; e
9.9. alertar ao responsável que a inadimplência de qualquer parcela acarretará o vencimento antecipado do saldo devedor; e
9.10. dar ciência deste acórdão à Procuradoria da República no Estado de São Paulo, com a informação de que a íntegra do relatório e do voto que o fundamentaram podem ser consultados no endereço eletrônico www.tcu.gov.br/acordaos.

Tomada de contas especial instaurada em decorrência de irregularidades detectadas em operações bancárias.

Primeira Câmara

Caixa Econômica Federal

3. Responsável: Lairson Guilherme Moreira Leite (XXX.019.288-XX)

13.1. Ministros presentes: Walton Alencar Rodrigues (Presidente), Benjamin Zymler e Jorge Oliveira (Relator).
13.2. Ministros-Substitutos presentes: Augusto Sherman Cavalcanti e Weder de Oliveira.

JORGE OLIVEIRA

Adoto como relatório a instrução elaborada na Secretaria de Controle Externo de Tomada de Contas Especial (SecexTCE) , cujas conclusões foram acolhidas pelo corpo dirigente da unidade e pelo Ministério Público junto ao TCU (MPTCU) :
"INTRODUÇÃO
 Cuidam os autos de tomada de contas especial (TCE) instaurada pela Caixa Econômica Federal (CAIXA) , em desfavor do Sr. Lairson Guilherme Moreira Leite CPF XXX.019.288-XX, ex-empregado da CAIXA, em razão de dano decorrente de movimentações indevidas em contas de terceiros e operações de crédito fraudulentas, fatos ocorridos na agência Avenida Duque/SP, no valor inicialmente calculado em R$ 286.583,68, conforme fatos anotados no Processo Administrativo SP.2989.2014.A.000402 (peça 2, p. 20-35) .
HISTÓRICO 
2. Consta do mencionado Processo Administrativo SP.2989.2014.A.000402 que durante inspeção realizada na agência Avenida Duque/SP, finda em 13/1/2015, objetivando apurar possíveis irregularidades na movimentação de contas de clientes, identificou operações de apropriação indevida de recursos através de transferências entre contas não autorizadas no montante de R$ 286.583,68. Posteriormente, em razão do exame das contestações de clientes que tiveram suas contas envolvidas nos desvios de valores e dos ressarcimentos efetivamente realizados, retificou-se o valor inicialmente calculado para R$ 273.498,89 (peça 2, p. 79-81) .
3. No curso das apurações, o ex-empregado Lairson Guilherme Moreira Leite, Técnico Bancário nas funções de Assistente de Atendimento e substituto eventual do Gerente de Atendimento da agência Avenida Duque/SP, firmou depoimento onde assumiu a responsabilidade pelas operações irregulares nas contas de clientes (peça 2, p. 14-16) . 
4. Resultante das apurações iniciais, o Sr. Lairson Guilherme Moreira Leite foi chamado a apresentar defesa administrativa por infringir o Regulamento de Pessoal da CAIXA constantes nos subitens 11.3.1.2 (crime contra a Administração Pública em geral e a Administração da CAIXA em particular) , 11.3.1.4 (improbidade) ; e 12.1.1 (responsabilidade civil) , conforme NJ JURIR/BU n° 0046/15 (peça 2, p. 37-38) . O ex-empregado, apesar de solicitar cópia do processo e dilação do prazo para apresentar defesa, manteve-se silente (peça 2, p. 40-41) .
5. Transcorrido o prazo deferido sem manifestação, o empregado foi cientificado em 2/4/2015 acerca do julgamento do processo administrativo, ocasião que lhe foi facultada, ainda a apresentação de sustentação oral de defesa (peça 2, p. 42-44) . 
6. Dando curso ao feito, o Conselho Disciplinar Regional de Campinas, em 8/4/2015, reuniu-se e, após sustentação oral de defesa realizada pelo Sr. Lairson, ponderou que restou comprovado no processo o desvio de valores da conta de clientes, confirmados em depoimento e em sustentação oral de defesa apresentados, deliberando pela Rescisão do Contrato de Trabalho e pela Responsabilidade Civil do empregado (peça 2, p. 48) .
7. O empregado foi notificado para pagamento de sua dívida em 10/6/2016 (peça 2, p. 59-61) e, esgotadas as tentativas para a reparação do dano, foi instaurada a presente tomada de contas especial, tendo o Relatório do Tomador de Contas concluído pela responsabilidade do Sr. Lairson Guilherme Moreira Leite, Técnico Bancário nas funções de Assistente de Atendimento e substituto eventual do Gerente de Atendimento da agência Avenida Duque/SP, pela ocorrência do dano ao erário, o qual foi quantificado no valor de R$ 273.498,89, tendo por data-base os dias em que foram regularizadas as operações inquinadas (peça 2, p. 83-89) .
 8. O Relatório de Auditoria da CGU (peça 5, p. 80-82) , também chegou às mesmas conclusões. Após isso, foram emitidos o Certificado de Auditoria (peça 5, p. 83) , o Parecer do Dirigente de Controle Interno (peça 5, p. 84) e o Pronunciamento Ministerial (peça 5, p. 8 7) . 
9. Já no âmbito deste Tribunal, diante dos elementos presentes nos autos, entendeu-se pela necessidade de citação do responsável (peças 6-7) , a qual foi autorizada em 10/2/2020 (peça 8) nos seguintes termos:
Ocorrência: Desfalque de numerário na Agência Avenida Duque/SP
	Débito/Crédito
	Valor (R$) 
	Data

	D
	84.563,43
	30/12/2014

	D
	33.547,40
	02/02/2015

	D
	29.985,57
	24/02/2015

	D
	56.699,00
	02/04/2015

	D
	7.732,23
	11/05/2015

	D
	13.548,79
	05/06/2015

	D
	6.400,00
	24/07/2015

	D
	6.773,38
	05/08/2015

	D
	25.125,20
	24/11/2015

	D
	8.065,67
	16/02/2016

	D
	1.058,22
	26/04/2016

Responsável: Sr. Lairson Guilherme Moreira Leite (CPF XXX.019.288-XX) , Técnico Bancário nas funções de Assistente de Atendimento e substituto eventual do Gerente de Atendimento da agência Avenida Duque/SP.
Conduta: Apropriar-se indevidamente de recursos depositados na Caixa Econômica Federal em nome de terceiros, descumprindo deveres funcionais.
Dispositivos violados: Regulamento de Pessoal da CAIXA constantes nos subitens 11.3.1.2 (crime contra a Administração Pública em geral e a Administração da CAIXA em particular) , 11.3.1.4 (improbidade) ; e 12.1.1. (responsabilidade civil) , conforme NJ JURIR/BU n° 0046/15.
Nexo de causalidade: a subtração de recursos de terceiros ocorrida na agência Avenida Duque/SP resultou na ocorrência de dano causado aos cofres da Caixa Econômica Federal.
Evidências: Processo Administrativo SP.2989.2014.A.000402 (peça 2, p. 20-35) e confissão presente em termo de depoimento (peça 2, p. 14-16) e em sustentação oral de defesa apresentada (peça 2, p. 42-44) .
10. Após as frustradas tentativas (peças 11 e 14) de entregar a comunicação processual (peças 10 e 13) nos quase idênticos endereços constante da base de dados da Receita Federal do Brasil (peça 9) e do Registro Nacional de Carteira de Habilitação (peça 12) , e não sendo identificado nenhum outro endereço para se realizar a citação do responsável (peça 15) , houve o seu chamamento aos autos por intermédio de edital (peças 16-17) , publicado no Diário Oficial da União de 21/7/2020. 
11. Transcorrido o prazo regimental para apresentação de alegações de defesa, sem a manifestação do responsável, houve pronunciamento quanto ao mérito da matéria por parte desta unidade instrutiva no sentido da irregularidade das contas, com condenação da responsável em débito e aplicação de multa (peças 19-21) . 
12. Mencionada manifestação mereceu concordância do representante do Parquet, em sua regimental intervenção (peça 22) .
13. Por seu turno, a relatora do feito, Ministra Ana Arraes, ponderou pela necessidade de saneamento dos autos, a teor do seguinte trecho de seu despacho (peça 23) :
' (...) 
5. Entretanto, entendo que são necessárias algumas medidas saneadoras antes do julgamento do mérito. 
6. Primeiramente, porque há a possibilidade de ocorrência de elisão do débito, por i) constar determinação em sentença proferida na ação de cobrança ajuizada pela Caixa contra o ex-empregado, para que, após o trânsito em julgado, fosse expedido ofício à Funcef a fim de que procedesse ao depósito dos valores aportados a fundo pelo responsável em conta vinculada àquele processo (0005324-962016.4.03.6108) , autorizando-se o levantamento do valor pela autora (peça 5, p. 72-76) ; e ii) aquela ação ter sido arquivada em abril/2018, conforme consulta realizada, em 21/10/2020, ao endereço eletrônico da Justiça Federal - Seção Judiciária de São Paulo (http://www.jfsp.jus.br/foruns-federais/) . 
7. Em segundo lugar, porque, apesar da revelia, existem, na peça 2, p. 57-61, dados sobre endereços do responsável (Av. Maria Ranieri 1060 - Bloco 3A - Ap. 23A ou 11A - Parque Viaduto - Bauru/SP - CEP 17.055-175) nos quais não foi tentada a efetivação da citação previamente à publicação de edital. 
8. Ante o exposto, com fundamento no art. 157 do Regimento Interno, determino, preliminarmente, a realização das seguintes providências: 
 a) diligência à Caixa Econômica Federal para que, no prazo de 15 (quinze) dias, esclareça se houve a quitação do débito objeto desta tomada de contas especial no âmbito do Processo 0005324-962016.4.03.6108, que tramitou na 1ª Vara Federal de Bauru/SP; e 
 b) no caso de resposta negativa à questão indicada na alínea anterior, renovação da citação do responsável nos endereços indicados no item 7 deste despacho.'
14. As informações trazidas pela CAIXA (peça 28) , em cumprimento à diligência realizada, permitiram verificar que não houve a quitação do débito atribuído ao responsável na ação em curso no âmbito do Poder Judiciário, a teor do seguinte fragmento presente à peça 32 :
' (...) 
13. Vê-se da informação trazida, que somente houve, até o momento, o bloqueio do valor de R$ 12.789,53 junto ao fundo de pensão dos empregados da CAIXA (FUNCEF) , o qual foi posteriormente levantado e apropriado pela CAIXA em 24/4/2018. 
14. A propósito desse mencionado valor, objeto de ação no âmbito do Poder Judiciário, ressalta-se que a responsabilização por eventuais danos ao erário pode ocorrer em instâncias distintas, cada uma delas possuidora de rito processual próprio e independente. Por essa razão precípua, os recolhimentos ao erário feitos em outras instâncias somente devem ser levados aqui em conta, com a devida compensação, na fase de execução do acórdão condenatório, evitando assim a possibilidade de ressarcimentos em duplicidade (Acórdão 634/2017-TCU-Plenário, relator Ministro Vital do Rego; 3.385/2007-2ª Câmara, relator Ministro Guilherme Palmeira; e 879/2016-1ª Câmara, relator Ministro Benjamin Zymler) .
15. A CAIXA informa também que houve a tentativa de notificação do responsável no endereço especificado na peça 2, p. 57-61, informado pela Relatora em seu despacho, o qual foi devolvido pelos Correios com a informação de ser desconhecido o destinatário.
16. Nada obstante isso, deve-se renovar a citação do responsável no logradouro indicado, como determinado, sem prejuízo de se buscar outras localizações para endereçar o chamamento processual. Para tal, a título de sugestão, pode-se efetuar contato telefônico com sua genitora, Maurilia Maria Aparecida Pereira Leite, telefone (14) 8826-4283 (Base de dados da Receita Federal do Brasil) .'
15. Assim, com a anuência do escalão diretor da unidade instrutiva (peças 33-34) , foram dirigidas novas citações ao responsável (peças 36 e 39) , encaminhadas ao endereço obtido junto aos sistemas custodiados pelo Tribunal (peças 35 e 38) , as quais não lograram encontrar seu destinatário (peças 37 e 40) , razão pela qual novo chamamento processual foi realizado por edital, publicado no DOU de 15/6/2021 (peças 41-43) . 
16. Persistindo a inércia do responsável, verificou-se que não houve o encaminhamento de citação para o endereço determinado pela Relatora, Ministra Ana Arraes, em seu supramencionado Despacho, fato que provocou o envio de novas citações (peças 45-47) .
17. Conforme Despacho de Conclusão das Comunicações Processuais (peça 56) , as providências inerentes às comunicações processuais foram concluídas, a teor do quadro seguinte.
	Comunicação
	Peça
	Origem do endereço
	Data da ciência ou motivo da devolução
	Peça da ciência
	Peça da Resposta

	Ofício 44703/2021-Secomp-4
	49
	Receita Federal
	Ausente
	Não houve
	Não houve

	Ofício 60369/2021-Secomp-4
	53
	Caixa Econômica Federal (peça 2, p. 57-61) 
	04/11/2021
	55
	Não houve

	Ofício 60370/2021-Secomp-4
	52
	Receita Federal
	03/11/2021
	54
	Não houve

18. Transcorrido o prazo concedido para exercer o seu direito ao contraditório, o responsável permaneceu silente, tornando-se revel para todos os efeitos, devendo-se dar seguimento ao curso processual, nos termos do art. 12, § 3º, da Lei 8.443/1992.
ANÁLISE DOS PRESSUPOSTOS DE PROCEDIBILIDADE DA IN/TCU 71/2012
19. Verifica-se que não houve o transcurso de mais de dez anos desde o fato gerador sem que tenha havido a notificação do responsável pela autoridade administrativa federal competente (art. 6º, inciso II, c/c art. 19 da IN/TCU 71/2012, modificada pela IN/TCU 76/2016) , uma vez que os valores cobrados abrangem o período de 30/12/2014 a 26/04/2016 (peça 2, p. 81) , decorrentes de eventos pretéritos, e o Sr. Lairson Guilherme Moreira Leite foi notificado sobre as irregularidades pela autoridade administrativa competente, na data de 10 /6/2018, conforme a notificação para pagamento de débito (peça 2, p. 59-61) .
20. Verifica-se que o valor atualizado do débito apurado (sem juros) em 1/1/2017 é superior a R$ 100.000,00, na forma estabelecida conforme os arts. 6º, inciso I, e 19 da IN/TCU 71/2012, modificada pela IN/TCU 76/2016.
OUTROS DÉBITOS NOS SISTEMAS DO TCU COM O MESMO RESPONSÁVEL
21. Informa-se que não localizamos outro processo em curso neste Tribunal onde o Sr. Lairson Guilherme Moreira Leite figure como responsável.
22. A tomada de contas especial está, assim, devidamente constituída e em condição de ser instruída. 
EXAME TÉCNICO
Validade das notificações
17. Preliminarmente, cumpre tecer breves considerações sobre a forma como são realizadas as comunicações processuais no TCU. A esse respeito, destacam-se o art. 179, do Regimento Interno do TCU (Resolução 155, de 4/12/2002) e o art. 4º, inciso III, § 1º, da Resolução TCU 170, de 30 de junho de 2004, in verbis:
'Art. 179. A citação, a audiência ou a notificação, bem como a comunicação de diligência, farse-ão:
I - mediante ciência da parte, efetivada por servidor designado, por meio eletrônico, fac-símile, telegrama ou qualquer outra forma, desde que fique confirmada inequivocamente a entrega da comunicação ao destinatário;
II - mediante carta registrada, com aviso de recebimento que comprove a entrega no endereço do destinatário;
III - por edital publicado no Diário Oficial da União, quando o seu destinatário não for localizado
 (...) '
'Art. 3º As comunicações serão dirigidas ao responsável, ou ao interessado, ou ao dirigente de órgão ou entidade, ou ao representante legal ou ao procurador constituído nos autos, com poderes expressos no mandato para esse fim, por meio de:
I - correio eletrônico, fac-símile ou telegrama;
II - servidor designado;
III - carta registrada, com aviso de recebimento;
IV - edital publicado no Diário Oficial da União, quando o seu destinatário não for localizado, nas hipóteses em que seja necessário o exercício de defesa.
Art. 4º. Consideram-se entregues as comunicações:
I - efetivadas conforme disposto nos incisos I e II do artigo anterior, mediante confirmação da ciência do destinatário;
II - realizadas na forma prevista no inciso III do artigo anterior, com o retorno do aviso de recebimento, entregue comprovadamente no endereço do destinatário;
III - na data de publicação do edital no Diário Oficial da União, quando realizadas na forma prevista no inciso IV do artigo anterior.
§ 1º O endereço do destinatário deverá ser previamente confirmado mediante consulta aos sistemas disponíveis ao Tribunal ou a outros meios de informação, a qual deverá ser juntada ao respectivo processo.
 (...) '
18. Bem se vê, portanto, que a validade da citação via postal não depende de que o aviso de recebimento seja assinado pelo próprio destinatário da comunicação, o que dispensa, no caso em tela, a entrega do AR em 'mãos próprias'. A exigência da norma é no sentido de o Tribunal verificar se a correspondência foi entregue no endereço correto, residindo aqui a necessidade de certeza inequívoca. 
19. Não é outra a orientação da jurisprudência do TCU, conforme se verifica dos julgados a seguir transcritos:
'São válidas as comunicações processuais entregues, mediante carta registrada, no endereço correto do responsável, não havendo necessidade de que o recebimento seja feito por ele próprio' (Acórdão 3648/2013-TCU-Segunda Câmara, Relator Ministro José Jorge) ;
'É prescindível a entrega pessoal das comunicações pelo TCU, razão pela qual não há necessidade de que o aviso de recebimento seja assinado pelo próprio destinatário. Entregandose a correspondência no endereço correto do destinatário, presume-se o recebimento da citação.' (Acórdão 1019/2008-TCU-Plenário, Relator Ministro Benjamin Zymler) ;
'As comunicações do TCU, inclusive as citações, deverão ser realizadas mediante Aviso de Recebimento - AR, via Empresa Brasileira de Correios e Telégrafos, bastando para sua validade que se demonstre que a correspondência foi entregue no endereço correto.' (Acórdão 1526/2007-TCU-Plenário, Relator Ministro Aroldo Cedraz) .
20. A validade do critério de comunicação processual do TCU foi referendada pelo Supremo Tribunal Federal, nos termos do julgamento do MS-AgR 25.816/DF, por meio do qual se afirmou a desnecessidade da ciência pessoal do interessado, entendendo-se suficiente a comprovação da entrega do 'AR' no endereço do destinatário:
'EMENTA: AGRAVO REGIMENTAL. MANDADO DE SEGURANÇA. DESNECESSIDADE DE INTIMAÇÃO PESSOAL DAS DECISÕES DO TRIBUNAL DE CONTAS DA UNIÃO. ART. 179 DO REGIMENTO INTERNO DO TCU. INTIMAÇÃO DO ATO IMPUGNADO POR CARTA REGISTRADA, INICIADO O PRAZO DO ART. 18 DA LEI nº 1.533/51 DA DATA CONSTANTE DO AVISO DE RECEBIMENTO. DECADÊNCIA RECONHECIDA. AGRAVO IMPROVIDO.
O envio de carta registrada com aviso de recebimento está expressamente enumerado entre os meios de comunicação de que dispõe o Tribunal de Contas da União para proceder às suas intimações.
O inciso II do art. 179 do Regimento Interno do TCU é claro ao exigir apenas a comprovação da entrega no endereço do destinatário, bastando o aviso de recebimento simples.'
21. No caso vertente, conforme assinalado no item 10 desta instrução, ante o insucesso de entregar o expediente citatório nos domicílios do responsável informados pela Receita Federal do Brasil e pelo Registro Nacional de Carteira de Habilitação, houve o seu chamamento aos autos por intermédio de edital.
21.1 Importante destacar que, antes de promover a citação por edital, para assegurar a ampla defesa, buscaram-se outros meios possíveis para localizar e citar os responsáveis, nos limites da razoabilidade, fazendo juntar aos autos informação comprobatória dos diferentes meios experimentados que restaram frustrados, tal como se demonstrou no item anterior da presente instrução (Acórdão 4851/2017-TCU-Primeira Câmara, Relator Ministro Augusto Sherman) .
Efeitos da revelia
22. Nos processos do TCU, a revelia não leva à presunção de que seriam verdadeiras todas as imputações levantadas contra os responsáveis, diferentemente do que ocorre no processo civil, em que a revelia do réu opera a presunção da verdade dos fatos narrados pelo autor. Dessa forma, a avaliação da responsabilidade do agente não pode prescindir da prova existente no processo ou para ele carreada.
23. Ao não apresentar sua defesa, o responsável deixou de produzir prova da regular aplicação dos recursos sob sua responsabilidade, em afronta às normas que impõem aos gestores públicos a obrigação legal de, sempre que demandados pelos órgãos de controle, apresentar os documentos que demonstrem a correta utilização das verbas públicas, a exemplo do contido no art. 93, do DecretoLei 200/1967: 'Quem quer que utilize dinheiros públicos terá de justificar seu bom e regular emprego na conformidade das leis, regulamentos e normas emanadas das autoridades administrativas competentes.'.
24. Mesmo não sendo apresentadas alegações de defesa, considerando o princípio da verdade real que rege esta Corte, procurou-se buscar, em manifestações do responsável na fase interna desta Tomada de Contas Especial, a presença de algum argumento que pudesse ser aproveitado a seu favor. 
25. No entanto, a autoria das condutas foi confirmada pelo responsável, ao firmar depoimento assumindo a responsabilidade pelas operações irregulares nas contas de clientes (peça 2, p. 14-16) , não havendo, dessa forma, nenhum argumento ou elemento constante dos autos que possa vir a ser analisado e posteriormente servir para afastar a irregularidade apontada.
26. Em se tratando de processo em que o responsável não se manifestou acerca das irregularidades que lhe foram imputadas, não há elementos para que se possa efetivamente aferir e reconhecer a ocorrência de boa-fé na sua conduta, podendo este Tribunal, desde logo, proferir o julgamento de mérito pela irregularidade das contas, conforme os termos dos §§ 2º e 6º do art. 202 do Regimento Interno do TCU (Acórdão 2064/2011-TCU-Primeira Câmara, relator Ministro Ubiratan Aguiar; Acórdão 6182/2011-TCU-Primeira Câmara, relator Ministro Weber de Oliveira; Acórdão 4072/2010-TCU-Primeira Câmara, relator Ministro Valmir Campelo; Acórdão 1189/2009-TCU-Primeira Câmara, relator Ministro Marcos Bemquerer; e Acórdão 731/2008-TCU-Plenário, relator Ministro Aroldo Cedraz) .
27. Dessa forma, o responsável deve ser considerado revel, nos termos do art. 12, §3º, da Lei 8.443/1992, devendo suas contas ser julgadas irregulares, condenando-o ao débito apurado.
Prescrição da Pretensão Punitiva
28. Ressalta-se que a pretensão punitiva do TCU, conforme Acórdão 1441/2016-TCU-Plenário, que uniformizou a jurisprudência acerca dessa questão, subordina-se ao prazo geral de prescrição indicado no art. 205 do Código Civil, que é de 10 anos, contado da data de ocorrência da irregularidade sancionada, nos termos do art. 189 do Código Civil, sendo este prazo interrompido pelo ato que ordenar a citação, a audiência ou a oitiva do responsável. No caso em exame, não ocorreu a prescrição, uma vez que os valores cobrados abrangem o período de 30/12/2014 a 26/04/2016 (peça 2, p. 79-81) e o ato de ordenação da citação ocorreu em prazo inferior a dez anos, em 10/2/2020 (peça 8) .
CONCLUSÃO
29. A partir dos elementos constantes dos autos, verificou-se que o Sr. Lairson Guilherme Moreira Leite (CPF XXX.019.288-XX) , Técnico Bancário nas funções de Assistente de Atendimento e substituto eventual do Gerente de Atendimento da agência Avenida Duque/SP, não logrou justificar o prejuízo experimentado pela Caixa Econômica Federal, no valor histórico de R$ 286.583,68, em decorrência de conduta sua ao infringir normas internas e subtrair recursos depositados na Caixa Econômica Federal em nome de terceiros.
30. Verifica-se também que não ocorreu a prescrição da pretensão punitiva, conforme análise já realizada.
31. Tendo em vista que não constam dos autos elementos que permitam reconhecer a boa-fé do responsável, sugere-se que as suas contas sejam julgadas irregulares, nos termos do art. 202, § 6º, do RI/TCU, com a imputação do débito atualizado monetariamente e acrescido de juros de mora, nos termos do art. 202, §1º do RI/TCU, com a aplicação da multa prevista no art. 57 da Lei 8.443/1992.
PROPOSTA DE ENCAMINHAMENTO
32. Diante do exposto, submetem-se os autos à consideração superior, propondo:
 a) considerar revel, com fulcro no art. 12, § 3º, da Lei 8.443/1992, o responsável Lairson Guilherme Moreira Leite (CPF XXX.019.288-XX) ;
 b) julgar irregulares, nos termos dos arts. 1º, inciso I, 16, inciso III, alínea 'd', da Lei 8.443/1992, c/c os arts. 19 e 23, inciso III, da mesma Lei, e com os arts. 1º, inciso I, 209, incisos II e III, 210 e 214, inciso III, do Regimento Interno/TCU, as contas do responsável Lairson Guilherme Moreira Leite (CPF XXX.019.288-XX) , condenando-o ao pagamento das importâncias a seguir especificadas, atualizadas monetariamente e acrescida dos juros de mora a partir da data discriminada até a data da efetiva quitação do débito, abatendo-se na oportunidade as quantias eventualmente ressarcidas, fixando-lhe o prazo de quinze dias, para que comprove, perante o Tribunal, o recolhimento da referida quantia aos cofres da Caixa Econômica Federal, nos termos do art. 23, inciso III, alínea 'a', da citada lei, c/c o art. 214, inciso III, alínea 'a', do Regimento Interno;
	Débito/Crédito
	Valor (R$) 
	Data

	D
	84.563,43
	30/12/2014

	D
	33.547,40
	02/02/2015

	D
	29.985,57
	24/02/2015

	D
	56.699,00
	02/04/2015

	D
	7.732,23
	11/05/2015

	D
	13.548,79
	05/06/2015

	D
	6.400,00
	24/07/2015

	D
	6.773,38
	05/08/2015

	D
	25.125,20
	24/11/2015

	D
	8.065,67
	16/02/2016

	D
	1.058,22
	26/04/2016

 c) aplicar ao responsável Lairson Guilherme Moreira Leite (CPF XXX.019.288-XX) a multa prevista no art. 57, da Lei 8.443/1992, c/c o art. 267, do RI/TCU, fixando-lhe o prazo de quinze dias, a contar da notificação, para que comprove, perante o Tribunal (art. 214, inciso III, alínea 'a', do Regimento Interno do TCU) , o recolhimento da dívida aos cofres do Tesouro Nacional, atualizada monetariamente desde a data do acórdão que vier a ser proferido por este Tribunal até a do efetivo recolhimento, se paga após o vencimento, na forma da legislação em vigor;
 d) autorizar, desde logo, a cobrança judicial das dívidas, caso não atendida a notificação, na forma do disposto no art. 28, inciso II, da Lei 8.443/1992;
 e) autorizar também, desde logo, se requerido, com fundamento no art. 26, inciso I, da Lei 8.443/1992, c/c o art. 217, §§ 1º e 2º, do Regimento Interno, o parcelamento das dívidas em até 36 parcelas, incidindo, sobre cada parcela, corrigida monetariamente, os correspondentes acréscimos legais, fixando-lhe o prazo de quinze dias, a contar do recebimento da notificação, para comprovar, perante o Tribunal, o recolhimento da primeira parcela, e de trinta dias, a contar da parcela anterior, para comprovar o recolhimento das demais parcelas, devendo incidir, sobre cada valor mensal, atualizado monetariamente, os juros de mora devidos, no caso do débito, na forma prevista na legislação em vigor, alertando o responsável de que a falta de comprovação do recolhimento de qualquer parcela importará o vencimento antecipado do saldo devedor, nos termos do § 2º do art. 217 do Regimento Interno deste Tribunal;
 f) enviar cópia do Acórdão a ser prolatado à Procuradoria da República no Estado de São Paulo, nos termos do § 3º do art. 16da Lei 8.443/1992, c/c o § 7º do art. 209 do Regimento Interno do TCU, para adoção das medidas cabíveis;
 g) enviar cópia do Acórdão que vier a ser proferido à Caixa Econômica Federal e ao responsável, para ciência;
 h) informar à Procuradoria da República no Estado de São Paulo, a Caixa Econômica Federal e ao responsável que a presente deliberação, acompanhada do Relatório e do Voto que a fundamenta, está disponível para a consulta no endereço www.tcu.gov.br/acordaos, além de esclarecer que, caso requerido, o TCU poderá fornecer sem custos as correspondentes cópias, de forma impressa; e
 i) informar à Procuradoria da República no Estado de São Paulo que, nos termos do parágrafo único do art. 62 da Resolução TCU 259/2014, os procuradores e membros do Ministério Público credenciados nesta Corte podem acessar os presentes autos de forma eletrônica e automática, ressalvados apenas os casos de eventuais peças classificadas como sigilosas, as quais requerem solicitação formal."
	É o Relatório.

não há.

Procurador Júlio Marcelo de Oliveira

TOMADA DE CONTAS ESPECIAL. IRREGULARIDADES EM OPERAÇÕES BANCÁRIAS PERPETRADAS POR EMPREGADO DE INSTITUIÇÃO FINANCEIRA. REVELIA. IRREGULARIDADE. DÉBITO. MULTA.

TOMADA DE CONTAS ESPECIAL (TCE)

Trata-se de tomada de contas especial instaurada pela Caixa Econômica Federal em desfavor de seu ex-empregado Lairson Guilherme Moreira Leite, em razão de irregularidades decorrentes de movimentações indevidas em contas de clientes e realização de operações de créditos não autorizadas, no âmbito da agência Avenida Duque/SP.
2.	Mediante depoimento prestado perante Comissão Apuradora daquela empresa pública, o responsável assumiu a autoria de lançamentos ocorridos na conta de pelo menos sete clientes, realizados por meio de avisos de débito, além da utilização de "Internet Banking", saques em caixa eletrônico e contratação de empréstimos (peça 2, pp. 14-16) em nome de terceiros.
3.	No âmbito do processo disciplinar instaurado, o responsável deixou de apresentar defesa, apesar de regularmente notificado. Da mesma forma, não apresentou recurso, em momento posterior.
4.	Presentes os autos neste Tribunal, foi efetuada a regular citação, permanecendo o responsável na condição de revel.
5.	A Secretaria de Controle Externo de Tomada de Contas Especial (SecexTCE) e o Ministério Público junto ao TCU (MPTCU) manifestaram-se pela irregularidade das contas, com a imputação de débito e a aplicação de multas.
	Considero que as irregularidades se encontram devidamente apuradas e quantificadas, manifesto-me de acordo com os pareceres e submeto ao Colegiado a deliberação que ora lhe submeto.
TCU, Sala das Sessões, em 15 de março de 2022.
JORGE OLIVEIRA 
Relator